【裁判字號】    98,交抗,125
【裁判日期】    980610
【裁判案由】    聲明異議
【裁判全文】
臺灣高等法院臺南分院交通事件裁定   98年度交抗字第125號
抗  告  人
即受處分人  甲○○
上列抗告人即受處分人違反道路交通管理處罰條例案件，不服臺
灣臺南地方法院中華民國九十八年四月三十日裁定（九十八年度
交聲字第二三四號），提起抗告，本院裁定如下：
    主  文
抗告駁回。
    理  由
一、抗告意旨略以：
  (一)道路交通管理處罰條例第三十六條第三項之處罰為罰鍰與註
    銷其執業登記，與本案爭點吊銷駕照無涉；同條例第六十七
    條第三項之一年內不得考領駕駛執照之處罰，需曾依本條例
    各條規定吊銷駕照為前提，故本案至多僅可吊銷駕駛執照，
    不得限期重考，從而抗告人到目前為止，並無吊銷駕駛執照
    之紀錄，故警察機關之舉發，處罰機關之處罰，原審異議駁
    回理由使用法條錯誤。
  (二)依公路法第三條，台南縣交通局才是道路交通管理處罰條例
    第八條之處罰機關：
   1.交通部組織法明文規定交通部是主管全國交通事務之事務
     機關。
   2.各監理所之頭銜雖均為交通部，但交通部轄下二十二個單
     位中，並無各區監理所。
   3.各監理所所收罰鍰並未入交通部公庫而是入縣市政府公庫
     ，足見公路主管機關是直轄市與縣市政府。
   4.現行各監理所不得處罰道路交通管理處罰條例之罰鍰。
  (三)依道路交通管理處罰條例第九條規定本條例所定罰鍰之處罰
    ，受處罰人接獲違反道路交通管理事件通知單後，應於十五
    日內，向處罰機關陳述意見。本件雖非罰鍰，吊銷駕駛執照
    亦是對人民之侵益處分，對以駕車為生者特為重要。處罰機
    關怎可剝奪人民之訴訟權利，故處罰機關在開具裁決書前應
    先開處分書，現處罰機關尚未開具違反道路交通管理事件通
    知單即進行裁決，程序不合，實體不就，為訴願法第七十七
    條第一項第一款，行政訴訟法第一百零七條規定，為此提起
    抗告，請求撤銷原裁定，更為有利抗告人之裁定云云。
二、原處分意旨略以：異議人即受處分人甲○○（下稱異議人）
    於民國九十八年二月六日九時二十分許，駕駛車號582-XU號
    之營業一般小客車行經台南市○○路與新都路交岔口時，因
    有「計程車駕駛人不依規定辦理執業登記經依前項處罰仍不
    辦理」之情形，經臺南市警察局交通隊員警攔停製單舉發，
    嗣經交通部公路總局嘉義區監理所臺南監理站（下稱原處分
    機關）以其違規事證明確，依道路交通管理處罰條例第三十
    六條第二項及第六十七條第三項（原處分漏載第三項）之規
    定，裁處吊銷駕駛執照，一年內禁考之處分等語。
三、本件異議意旨略以：
  (一)本件程式不合部份：
    1.臺南監理站非違反道路交通管理處罰條例規定之處罰機關
      ，依道路交通管理處罰條例第八條規定，違反道路交通管
      理處罰條例第十二條至第六十八條之行為，由公路主管機
      關處罰，又依公路法第三條規定，公路主管機關在縣市為
      縣市政府，即臺南市交通局方為法定處罰機關，而交通部
      公路總局高雄區監理所，是由公路總局組織條例第八條規
      定，為監理機關，無道路交通管理處罰條例處罰授權，亦
      不屬交通部管轄，與違反道路交通管理處罰條例第八條規
      定所稱之公路主管機關完全無關。
    2.道路交通管理處罰條例第九條規定本條例所定罰鍰之處罰
      ，受處罰人接獲違反道路交通管理事件通知單後，應於十
      五日內，向處罰機關陳述意見。是裁決前處罰機關應給予
      不服處罰者十五天之陳述機會，但本件處罰機關並無進行
      此項程序，違反道路交通管理處罰條例第九條、行政程序
      法第一百零二條、憲法第十六條規定，剝奪人民訴訟之權
      利。
    3.警察機關為舉發機關，故其開具之舉發違反道路交通事件
      通知單僅為觀念通知，非行政處分，所以通知單違反大法
      官會議第四百二十三號解釋，南市警交字第S00000000 號
      通知單為無效之行政處分，並無任何強制效力。次查行政
      程序法第一百十條第三項規定行政處分未經撤銷永遠有效
      ，故處罰機關斷無依無效之行政處分再處分一次之法理。
      處罰機關應提出南市警交字第S00000000 號舉發違反道路
      交通管理事件通知單；警察機關再為適法之舉發。
    4.再按，處罰機關應依道路交通管理處罰條例第九條規定開
      具違反道路交通管理事件通知單以其應到案日期為處罰始
      日，所以處罰機關開具違反道路交通管理事件通知單前其
      處罰應為最低，現處罰機關尚未開具違反道路交通管理事
      件通知單即進行裁決，程序不合，實體不就，為訴願法第
      七十七條第一項第一款，行政訴訟法第一百零七條規定，
      處罰機關不得違法。
  (二)本件實體不法部份：
    違反道路交通管理事件統一裁罰基準及處理細則第四百十九
    頁最後一格，就違反道路交通管理處罰條例第三十六條第二
    項為吊銷駕駛執照，並無一年內不得考領駕駛執照之規定，
    所以嘉監南字第裁74-S00000000號裁決書舉發違反法條，處
    罰主文有誤，法院應予撤銷。道路交通管理處罰條例第六十
    七條第三項條文內容之「曾」應解釋為吊銷駕駛執照後再犯
    同樣錯誤，方為適用等語。
四、按計程車駕駛人，未向警察機關辦理執業登記，領取執業登
    記證，即行執業者，處新台幣一千五百元以上三千六百元以
    下罰鍰。計程車駕駛人，不依規定辦理執業登記，經依前項
    處罰仍不辦理者，吊銷其駕駛執照。道路交通管理處罰條例
    第三十六條第一、二項定有明文。又汽車駕駛人，曾依本條
    例其他各條規定吊銷駕駛執照者，一年內不得考領駕駛執照
    ，同條例第六十七條第三項亦規定甚明。因吊銷駕駛執照者
    ，如無另違反終身不得考取駕駛執照之規定，則可再考領駕
    駛執照，然係於吊銷駕駛執照後何時得再考領，需有明定之
    期間，故如係為違反上開規定之行為，應一併諭知一年內不
    得考領駕照，俾使受處分人及監理機關有所依據，合先敘明
    。
五、經查：
  (一)本件抗告人駕駛車號582-XU號之營業一般小客車，於前述時
    、地，經舉發機關以其「未辦理執業登記證即行執業」為由
    製單舉發，嗣經原處分機關依道路交通管理處罰條例第三十
    六條第二項及第六十七條第三項（原處分漏載第三項）之規
    定，認抗告人有「計程車駕駛人不依規定辦理執業登記經依
    前項處罰仍不辦理」之情形，而裁處抗告人吊銷駕駛執照，
    一年內禁考之事實，有臺南市警察局九十八年二月六日南市
    警交字第S00000000 號舉發違反道路交通管理事件通知單及
    原處分機關九十八年二月九日嘉監南字第裁74-S00000000號
    裁決書各一份附卷可稽（見原審卷第九頁及第十一頁），且
    為抗告人所不否認，自堪認屬實。
  (二)經查，抗告人對其為未辦理執業登記之計程車駕駛人並未爭
    執，而抗告人前曾於九十八年一月十六日十四時十五分許駕
    駛本件582-XU號營業自小客車在健康路一段一六二號，經員
    警曾錦權依道路交通管理處罰條例第三十六條第一項以抗告
    人係計程車駕駛人，未向警察機關辦理執業登記領取登記證
    即行執業為由，開立舉發通知單處罰，並經抗告人簽名於舉
    發通知單上，嗣後抗告人業已於九十八年一月十九日繳清該
    次罰鍰新台幣一千五百元之事實，有臺南市警察局九十八年
    一月十六日南市警交字第S00000000 號舉發違反交通管理事
    件通知單一件及異議人違規查詢報表在卷可稽（見原審卷第
    七頁及第八頁）；抗告人嗣後復於九十八年二月六日九時二
    十分許再次駕駛本件582-XU號營業自小客車在金華路及新都
    路口，經員警鄭炳仁依道路交通管理處罰條例第三十六條第
    一項以抗告人係計程車駕駛人，未向警察機關辦理執業登記
    領取登記證即行執業為由，第二次開立舉發通知單處罰，並
    經抗告人簽名於舉發通知單上之事實，亦有臺南市警察局九
    十八年二月六日南市警交字第Ｚ000000000號舉發違反道路交
    通管理事件通知單一件在卷可稽（見原審卷第九頁）附卷可
    憑，是抗告人為計程車駕駛人，有不依規定辦理執業登記，
    經依道路交通管理處罰條例第三十六條第二項處罰仍不辦理
    之情形，應堪認定。從而處罰機關依該規定註銷抗告人之駕
    駛執照，係屬汽車駕駛人曾依該條例之規定吊銷駕駛執照之
    情形，故其依同條例第六十七條第三項禁止抗告人自九十八
    年三月十二日起一年內重新考領駕駛執照，未與該規定（該
    條例第六十七條第三項）相悖，是抗告人稱同條例第六十七
    條第三項之一年內不得考領駕駛執照之處罰，需曾依本條例
    各條規定吊銷駕照為前提，故本案至多僅可吊銷駕駛執照，
    不得限期重考，從而抗告人到目前為止，並無吊銷駕駛執照
    之紀錄，故警察機關之舉發，處罰機關之處罰，原審異議駁
    回理由使用法條錯誤云云，要無可採，至其又稱道路交通管
    理處罰條例第三十六條第三項之處罰為罰鍰與註銷其執業登
    記，與本案爭點吊銷駕照無涉云云，與本案適用法條並無關
    連，亦非可採。
  (三)按違反道路交通管理處罰條例第十二條至第六十八條之行為
    ，由公路主管機關處罰，且關於上開處罰，公路主管機關應
    設置交通裁決單位辦理，其組織規程由交通部、直轄市○○
    ○○○道路交通管理處罰條例第八條第一項第一款、第二項
    定有明文；又汽機車違規裁罰，係屬交通部公路總局掌理事
    項之一，且交通部公路總局為辦理公路監理業務，分為五區
    ，各設監理所，而自用車輛、營業車輛與機車違規裁罰，乃
    交通部公路總局各區監理所掌理之事項之一，交通部公路總
    局組織條例第二條、第八條，以及由交通部公路總局組織條
    例第八條授權所定之交通部公路總局各區監理站組織通則第
    二條分別立有規定。是原處分機關，係交通部公路總局依上
    揭交通部公路總局組織條例而設之嘉義區監理所下轄之監理
    站，而本件係屬違反道路交通管理處罰條例第三十六條之違
    規，依上開法令規定，該違規之裁罰本屬原處分機關掌理事
    項之範圍，原處分機關自有裁罰之權限，抗告人認原處分機
    關無權裁罰等語，容有誤會。
  (四)次按本條例所定罰鍰之處罰，受處罰人接獲違反道路交通管
    理事件通知單後，於十五日內得不經裁決，逕依第九十二條
    第三項之罰鍰基準規定，向指定之處所繳納結案；不服舉發
    事實者，應於十五日內，向處罰機關陳述意見；其不依通知
    所定期限前往指定處所聽候裁決，且未依規定期限繳納罰鍰
    結案或向處罰機關陳述意見者，處罰機關得逕行裁決之。道
    路交通管理處罰條例第九條第一項復定有明文。又按交通法
    庭認為聲明異議有理由或聲明異議雖無理由而原處分不當或
    違法者，應以裁定將原處分經聲明異議部分撤銷，並自為裁
    定。道路交通案件處理辦法第二十條復有明文。就本件而言
    ，原處分機關所為嘉監南字第裁74-S00000000號裁決書之處
    罰並非「罰鍰」之處罰，而係「吊銷駕駛執照，一年內禁考
    」之處罰，核與一般交通違規處罰鍰先經警察機關舉發情形
    不同，而係由原處分機關直接裁決，並無抗告人所稱道路交
    通管理處罰條例第九條第一項關於「不服舉發事實者，應於
    十五日內，向處罰機關陳述意見」規定之適用，因此，抗告
    人即受處罰人如不服裁決內容，應逕向法院聲明異議，由法
    院為有無理由之認定，因此，抗告人主張本件未給予抗告人
    十五日陳述意見之機會，應屬誤會，且不論抗告人有無十五
    日陳述意見之機會，因抗告人均得於接獲裁決書後向管轄地
    方法院（即原審）聲明異議，對抗告人訴訟權之保障，並無
    任何影響，是抗告人主張本件未給予抗告人十五日陳述意見
    之機會，剝奪人民訴訟之權利等語，要無可採。
  (五)依上所述，抗告人為未辦理執業登記之計程車駕駛人，前已
    於九十八年一月十六日遭警察機關依道路交通管理處罰條例
    第三十六條第一項以抗告人係計程車駕駛人，未向警察機關
    辦理執業登記領取登記證即行執業為由，開立舉發通知單處
    罰，經抗告人於九十八年一月十九日繳清罰鍰新台幣一千五
    百元後，抗告人仍未辦理執業登記，再次於九十八年二月六
    日為「未辦理執業登記證即行執業」之違規行為，因此，原
    處分機關以抗告人違反道路交通管理處罰條例第三十六條第
    二項之規定，裁處異議人吊銷駕駛執照之處分，並引用同條
    例第六十七條第三項（原處分漏載第三項）諭知一年內禁考
    ，從而原審以本件抗告人之異議為無理由而為聲明異議駁回
    之裁定，本院經核其認事用法並無不當之處，故抗告人之抗
    告無理由，應予駁回。
六、據上論結，應依道路交通案件處理辦法第二十六條，刑事訴
    訟法第四百十二條，裁定如主文。
中    華    民    國    98    年    6     月    10    日
                  刑事第六庭    審判長法  官  董武全
                                      法  官  沈揚仁
                                      法  官  曾文欣
以上正本證明與原本無異。
不得再抗告。
                                      書記官  馬愛君
中    華    民    國    98    年    6     月    10    日


司法院資訊處製作；財團法人民間司法改革基金會備份。
